臺灣高等法院交通事件裁定　　　　　 100年度交抗字第1466號
抗　告　人
即受處分人　黃秋堂
上列抗告人因違反道路交通管理處罰條例案件，不服臺灣板橋地
方法院，中華民國100年9月27日所為裁定（100年度交聲字第260
1號，原處分案號：交通部公路總局臺北區監理所100年7月26日
北監自裁字第裁40-C00000000號），提起抗告，本院裁定如下：
    主  文
原裁定撤銷。
黃秋堂汽車駕駛人，駕駛汽車經測試檢定酒精濃度超過規定標準
，因而肇事致人受傷，吊扣駕駛執照貳年，並接受道路交通安全
講習。
    理  由
一、原裁定意旨略以：受處分人黃秋堂於民國100年4月19日17時
    24分許，駕駛車號8259-A2號自用小客貨車，行經新北市○
    ○區○○街100號時，因有「汽車駕駛人酒精濃度超過規定
    標準達0.95毫克因而肇事致人受傷」之違規行為，經警攔停
    舉發。因受處分人酒後駕車所涉公共危險罪部分業經臺灣板
    橋地方院以100年度交簡字第2543號判決處罰金新臺幣（下
    同）80,000元，嗣經原處分機關於100年7月26日以北監自裁
    字第裁40-C00000000號裁決書，依道路交通管理處罰條例第
    35條第1項第1款、第24條第1項第2款（裁決書漏載第1項第2
    款）及違反道路交通管理事件統一裁罰基準表等規定，裁處
    受處分人無須繳納罰鍰，惟須吊扣駕駛執照二年（裁決書載
    為24個月），並施以道路交通安全講習。惟原處分機關裁定
    當時，99年5月5日修正增訂道路交通管理處罰條例68條第2
    項，並於同年9月1日施行，然受處分人所為酒後駕駛自用一
    般小客貨車致人受傷之行為，無論依修正前之道路交通管理
    處罰條例第68條或修正後同條例第68條第2項之規定，均應
    依同條例第35條第1項規定，處以吊扣自用一般小客車駕駛
    執照二年之處分，裁處前之修正前道路交通管理處罰條例第
    68條規定並非對受處分人較有利，故應適用裁處當時有效之
    修正後道路交通管理處罰條例第68條第2項規定論處，是原
    處分機關就裁處吊扣駕駛執照二年部分，應指吊扣小型車駕
    駛執照而言，惟原裁決書僅記載「吊扣駕駛執照」，未記明
    應受吊扣之駕駛執照名稱與道路交通管理事件統一裁罰基準
    及處理細則第43條第2項第3款規定不符，是原裁決書既就受
    處分人之酒後駕車行為，就吊扣駕駛執照部分，有主文記載
    之瑕疵，因而將原處分撤銷，並自為裁定：受處分人汽車駕
    駛人，駕駛自用一般小客車經測試檢定，酒精濃度超過規定
    標準因而肇事致人受傷，吊扣其自用一般小客車駕駛執照二
    年，並接受道路交通安全講習。
二、抗告人即受處分人黃秋堂抗告意旨略稱：受處分人對酒醉肇
    事深感懊悔，但因身為業務，需各地奔波，吊扣駕駛執照二
    年將造成工作困難及家計問題，受處分人為家庭經濟支柱，
    懇請明察云云。
三、經查：
  (一)按汽車駕駛人飲用酒類或其他類似物後其吐氣所含酒精濃度
    超過每公升○‧二五毫克或血液中酒精濃度超過百分之○‧
    ○五以上，不得駕車；又汽車駕駛人，駕駛汽車經測試檢定
    有酒精濃度超過規定標準之情形者，處一萬五千元以上六萬
    元以下罰鍰，並當場移置保管該汽車及吊扣其駕駛執照一年
    ，並應接受道路交通安全講習，道路交通安全規則第114條
    第2款、道路交通管理處罰條例第35條第1項第1款、第24條
    第1項第2款分別定有明文。
  (二)又按道路交通管理處罰條例已於99年5月5日增定第68條第2
    項「領有汽車駕駛執照之汽車駕駛人，除駕駛聯結車、大客
    車、大貨車外之非其駕駛執照種類之車輛，違反本條例及道
    路交通安全規則之規定，應受吊扣駕駛執照情形時，無因而
    肇事致人受傷或重傷者，記違規點數五點。但一年內違規點
    數共達六點以上或再次應受吊扣駕駛執照情形者，併依原違
    反本條例應受吊扣駕駛執照處分規定，吊扣其駕駛執照。」
    並於同年9月1日施行。上開修正立法審查會說明略以：「一
    、委員提案修正條文將產生如駕駛人以其領有之聯結車、大
    客車或大貨車駕駛執照駕駛小型車，違規酒後駕車、肇事逃
    逸時，卻無法吊扣其所領有之駕駛執照，以限制其繼續駕車
    行駛道路之情形，無法達到有效處罰及維護道路交通安全之
    立法目的。二、鑑於本條例前已修正刪除受吊扣駕駛執照處
    分，吊扣各級駕駛執照之規定，為利明確汽車駕駛人駕駛非
    其駕駛執照種類之車輛，違反應受吊扣駕駛執照之處分處理
    ，並在兼顧本條例立法意旨下，增訂第2項得緩即予吊扣而
    採記違規點數及駕駛人仍無改正仍再犯違規之應併原吊扣處
    罰之規定」（見立法院公報第99卷第26期院會紀錄第383至3
    90頁），依上開立法理由，可知立法者係針對本次修法前，
    實務上關於汽車駕駛人以其領有之聯結車、大客車或大貨車
    駕駛執照駕駛小型車，違規酒後駕車或肇事致人受傷時，僅
    得吊扣其行為時所駕駛車級種類之駕駛執照，卻無法吊扣其
    所領有之駕駛執照，對於領有較高級駕駛執照之人，為維護
    交通安全並保障駕駛人之工作權及符合比例原則，立法者本
    次採取修法之方式，視汽車駕駛人違規之行為輕重，責以輕
    重不同之處罰，就領有汽車駕駛執照之汽車駕駛人，駕駛非
    其駕駛執照種類之小型車輛，違反本條例及道路交通安全規
    則之規定，應受吊扣駕駛執照情形時，無肇事致人受傷或重
    傷者，採「緩即吊扣而先採違規記點」方式，以維護駕駛人
    之工作權。但有肇事致人受傷或重傷、或1年內違規點數共
    達6點以上、或再次有應受吊扣駕駛執照行為之慣犯情形者
    ，基於保護其他道路使用人之生命、身體及財產安全，並責
    令駕駛人善盡行車安全之社會責任，不問其駕駛車級種類為
    何，一律吊扣其領有之駕駛執照。再者，就實質而論，除應
    考輕型或普通重型機器腳踏車駕駛執照者，無經歷之限制，
    暨應考小型車普通駕駛執照及職業駕駛執照者，分別須有學
    習駕駛3個月及6個月以上之經歷外，其餘各類駕照均須領有
    其他較次等級駕駛執照一定年限之經歷，始得申請考驗，如
    應考大貨車普通駕駛執照者，須領有小型車普通駕駛執照1
    年以上之經歷；應考大貨車職業駕駛執照者，須領有小型車
    職業駕駛執照1年以上之經歷等是。復於取得較高等級之駕
    駛執照後，換發駕駛執照，而准其駕駛較次等級車類之車輛
    。此觀道路交通規則第60條、第61條之規定甚明。是以，應
    考較高等級之駕駛執照者，除上揭所述之除外事項外，本以
    領有較次等級之駕駛執照為其基礎前提，則如較次等級駕駛
    執照已受吊扣者，則據以之為基礎前提而考領之較高等級駕
    駛執照，自亦失其使用依據。又觀諸道路交通管理處罰條例
    第35條第1項之規定，對行為人為吊扣駕照之處罰，目的即
    在於該條項所禁止之危險駕駛行為，如已因而肇事致人受傷
    ，則有禁止其於吊扣期間再為駕駛之必要。是以，如違規駕
    駛當時之車種為小型車，則吊扣其駕照後之效果為禁止駕駛
    小型車固不待言，基於舉輕明重之法理，於更高等級之汽車
    駕駛執照內容，其駕駛行為所生之危險性更勝於前者下，自
    亦應為禁止駕駛之範圍。否則，如謂駕駛人以其領有之聯結
    車、大客車或大貨車駕駛執照駕駛小型車，違規酒後駕車且
    肇事致人受傷時，僅得禁止其駕駛小型車，卻仍得以繼續駕
    駛聯結車、大客車或大貨車，除有輕重失衡之處，亦無法達
    到有效處罰及維護道路交通安全之立法目的（本院暨所屬法
    院100年法律座談會刑事類提案第35號研討意見參照）
  (三)受處分人黃秋堂於100年4月19日17時24分許，因飲用酒類駕
    駛車牌號碼8259-A2號自用小客貨車，行經新北市○○區○
    ○街100號時，其駕駛汽車經測試檢定酒精濃度超過標準（
    0.95毫克），不慎擦撞由李秀昭所騎乘搭載陳滿之機車，致
    陳滿受有右手挫傷之傷害，有臺灣板橋地方法院檢察署檢察
    官100年度速偵字第2383號聲請簡易判決處刑書在卷可稽，
    受處分人因酒後駕車肇事致人受傷之違規行為，且為其所不
    爭執，亦有酒精濃度測試檢定紀錄、新北市政府警察局北警
    交字第C00000000號舉發違反道路交通管理事件通知單、交
    通部公路總局臺北區監理所100年7月26日北監自裁字第裁40
    -C00000000號裁決書各1紙附卷可憑，是受處分人上揭違規
    事實，應堪認定。
  (四)道路交通管理處罰條例第68條第2項係於99年5月5日增訂，
    並於同年9月1日施行，而受處分人違規行為係發生於100年4
    月19日，則本件即應適用修正後道路交通管理處罰條例，要
    無何行為後法律有變更而應為新舊法適用比較之問題。乃原
    審援引行政罰法第5條規定，並以經比較修正前與修正後規
    定，修正前之道路交通管理處罰條例第68條規定，並未對受
    處分人有利，因認本件應適用修正後該條例第68條第2項論
    處，容有未洽。
  (五)查受處分人為前開違規行為時，係領有職業大客車駕駛執照
    ，駕駛自用小客貨車，依修正後之道路交通管理處罰條例第
    68條第2項之規定，領有汽車駕駛執照之汽車駕駛人，駕駛
    非其駕駛執照種類之小型車輛，違反道路交通管理處罰條例
    及道路交通安全規則之規定，應受吊扣駕駛執照情形時，如
    有肇事致人受傷或重傷、或1年內違規點數共達6點以上、或
    再次有應受吊扣駕駛執照行為之慣犯情形者，不問其駕駛車
    級種類為何，一律吊扣其領有之駕駛執照，是依前揭說明，
    受處分人既係領有職業大客車駕駛執照駕駛自用小客貨車經
    測試檢定酒精濃度超過規定標準，因而肇事致人受傷，而應
    依道路交通管理處罰條例第35條第1項規定「吊扣其駕駛執
    照二年」，自不問其駕駛車級種類，一律吊扣其領有之駕駛
    執照。原裁定就此部分逕認應吊扣小型車（自用一般小客車
    ）普通執照，與道路交通管理處罰條例第68條第2項規定不
    合。
四、綜上所述，受處分人確有在上開時、地，持職業大客車駕駛
    執照駕駛自用小客貨車經測試檢定酒精濃度超過規定標準因
    而肇事致人受傷之違規，則受處分人依法應受之處分，乃吊
    扣其領有之職業大客車駕駛執照，原裁定以原處分處罰主文
    僅記載「吊扣駕駛執照」，未記明應受吊扣之執照，難認事
    法允當，而撤銷原處分，並自為裁定，固非無見，惟原裁定
    贅為比較修正前、後之規定，復認應依修正後道路交通管理
    處罰條例第68條第2項，處以吊扣自用一般小客車駕照二年
    之處分，非無違誤。抗告意旨以受處分人如受吊扣駕照處分
    將造成工作及生計困難等個人事由，提起抗告，雖無理由，
    然原裁定既有上開違誤之處，仍屬無可維持。因聲明異議程
    序，屬司法救濟途徑之一，應由法院審查受處分人所涉之違
    規事實是否成立、原處分所適用之法條是否正確及裁罰是否
    適當等事項。準此，法院負有司法審查之作用，對原處分失
    當時，應自為處分。就本案而言，就吊照及安全講習等處罰
    效果，自應一併重新諭知（本院暨所屬法院98年度法律座談
    會刑事類提案第23號參照）。受處分人雖未就原處分關於接
    受道路交通安全講習部分聲明異議，抗告意旨亦未就此提起
    抗告，然本案係單一之交通違規行為，吊扣駕駛執照及應接
    受道路交通安全講習部分無從區分。從而，本院自應將原裁
    定撤銷，並自為裁罰，就吊照及安全講習等處罰，一併重新
    諭知如主文第二項所示，以期適法。
據上論斷，應依道路交通管理處罰條例第89條、第35條第1項第1
款、第68條第2項、第24條第1項第2款，道路交通事件處理辦法
第25條及刑事訴訟法第413條，裁定如主文。
中    華    民    國    100    年    11    月   30    日
                  刑事第十七庭審判長法  官  王炳梁
                                    法  官  陳世宗
                                    法  官  周明鴻
以上正本證明與原本無異。
不得再抗告。
                                    書記官  郭彥琪
中    華    民    國   100    年    11    月    30    日